ACORDAO-COMPLETO-2533119

ACÓRDÃO 3685/2022 ATA 23/2022 - PRIMEIRA CÂMARA

VISTOS, relatados e discutidos estes autos de pensão civil concedida no âmbito da Fundação Universidade Federal de Viçosa.
ACORDAM os Ministros do Tribunal de Contas da União, reunidos em sessão da Primeira Câmara, diante das razões expostas pelo Relator, e com fundamento no art. 71, incisos III e IX, da Constituição Federal, c/c os arts. 1º, inciso V, 39, inciso II, e 45 da Lei 8.443/1992, e ainda com os arts. 260, § 1º, e 262 do Regimento Interno/TCU, em:
9.1. considerar ilegal o presente ato de concessão de pensão civil, instituída em favor de Maria Jose de Freitas Oliveira, negando-lhe registro;
9.2. dispensar o ressarcimento das quantias indevidamente recebidas de boa-fé, até a data da ciência desta deliberação, com fulcro no Enunciado 106 da Súmula da Jurisprudência do TCU 
9.3. determinar à Fundação Universidade Federal de Viçosa que:
9.3.1. no prazo de quinze dias, faça cessar os pagamentos referentes ao ato ora considerado ilegal, sob pena de responsabilidade solidária da autoridade administrativa omissa;
9.3.2. no prazo de quinze dias, dê ciência do inteiro teor desta deliberação à interessada, esclarecendo-lhe que o efeito suspensivo proveniente da interposição de recurso não a exime da devolução dos valores percebidos indevidamente após a notificação sobre o presente acórdão, em caso de não provimento do recurso porventura impetrado;
9.3.3. no prazo de trinta dias, informe ao TCU as medidas adotadas, sem prejuízo de encaminhar comprovante sobre a data em que a interessada tomou conhecimento do contido no item anterior.

PENSÃO CIVIL. Atos de Pensão civil da unidade emissora Fundação Universidade Federal de Viçosa, enviados ao TCU pela unidade de controle interno CONTROLADORIA-GERAL DA UNIÃO para fins de análise e julgamento

Primeira Câmara

3. Interessados/Responsáveis:
3.1. Interessado: Maria Jose de Freitas Oliveira (XXX.112.886-XX).

13.1. Ministros presentes: Vital do Rêgo (na Presidência), Walton Alencar Rodrigues (Relator), Benjamin Zymler e Jorge Oliveira.
13.2. Ministro-Substituto presente: Augusto Sherman Cavalcanti.

MARIA JOSE DE FREITAS OLIVEIRA

WALTON ALENCAR RODRIGUES

Adoto, como relatório, a instrução da Sefip, cuja proposta foi acolhida pelo representante do Parquet especializado:
"INTRODUÇÃO
1.	Trata-se do ato inicial de concessão da pensão civil instituída por Elisangela Aparecida de Oliveira (CPF: XXX.233.306-XX) , ex-servidora da Fundação Universidade Federal de Viçosa.
2.	O ato foi submetido, para fim de registro, à apreciação do Tribunal de Contas da União (TCU) , de acordo com o art. 71, inciso III, da Constituição Federal. O cadastramento e a disponibilização ao TCU ocorreram por intermédio do e-Pessoal, na forma dos arts. 2º, caput e incisos I a VI, e 4º, caput, da Instrução Normativa - TCU 78/2018.
3.	Ao benefício pensional habilitou-se Maria José de Freitas Oliveira (CPF: XXX.112.886-XX) , na condição de mãe da ex-servidora, que comprove a dependência econômica, consoante o disposto no art. 217, V, da Lei 8.112/1990, com redação dada pela Lei 13.135/2015.
HISTÓRICO
4.	O ato de concessão de pensão civil em exame, com data de vigência em 3/1/2018, foi disponibilizado ao TCU em 7/12/2021.
5.	O Controle Interno emitiu parecer pela ilegalidade da concessão, apresentando justificativa nos seguintes termos:
Documentação no processo físico comprova a dependência econômica do beneficiário? Não. Ilegal.
Justificativa da manifestação: foram anexados no sistema AFD comprovantes de pagamentos em açougue e farmácia, em que os donos desses 2 estabelecimentos declaram que a instituidora se responsabilizava pelos pagamentos mensais. 
Entretanto, o parágrafo único do art. 4º ON 09/2010 Segep/MP, estabelece que "o auxílio financeiro ou quaisquer outros meios de subsistência material custeada pelo instituidor não constitui meio de comprovação de dependência econômica. Há também 2 notas fiscais de compras de eletrodomésticos (sendo um deles aparelho de som) em nome da instituidora (solteira) entregues no endereço em que morava com a mãe, Outro documento é que a filha acompanhou a mãe em consulta médica, não sendo relatado quais tipos de doenças foram tratadas. 
Consta na documentação seguro de vida da instituidora nomeando o pai e a mãe como beneficiários. Não há cópia de imposto de renda com registro de dependência da mãe. Da mesma forma, não há informações sobre atividade do pai da instituidora. 
Dessa forma, são frágeis a documentação de comprovação de dependência econômica.
EXAME TÉCNICO
6.	A servidora Elisangela Aparecida de Oliveira (CPF: XXX.233.306-XX) faleceu em 3/1/2018, ainda em atividade, instituindo pensão civil em favor de Maria José de Freitas Oliveira (CPF: XXX.112.886-XX) , habilitada na condição de mãe da ex-servidora, que comprove a dependência econômica, consoante o disposto no art. 217, V, da Lei 8.112/1990, com redação dada pela Lei 13.135/2015.
7.	Em consulta à base de dados da RAIS, verificou-se que a beneficiária da pensão mantinha vínculo empregatício junto à Secretaria de Educação de Minas Gerais quando da instituição do benefício pensional. Com efeito, a RAIS registra que a beneficiária da pensão esteve vinculada à Secretaria de Educação de Minas Gerais entre os anos de 2006 e 2020.
8.	Ademais, não se pode olvidar que o Controle Interno se manifestou pela ilegalidade da concessão (item 5 desta instrução) , aduzindo que são frágeis os documentos apresentados com o fito de comprovar a dependência econômica da beneficiária em relação à instituidora da pensão civil.
9.	Em vista do acima expendido, propõe-se considerar ilegal, negando-lhe registro, o ato inicial de concessão de pensão civil constante deste processo.
10.	Os atuais contracheques da instituidora e da beneficiária constam das peças 3 e 4.
11.	Por derradeiro, registre-se que a análise do presente feito observou o regramento inscrito na Resolução TCU 315/2020.
CONCLUSÃO 
12.	Desse modo, considerando que não foi demonstrada a existência de dependência econômica da beneficiária em relação à instituidora da pensão, propõe-se considerar ilegal, negando-lhe registro, o ato inicial de concessão de pensão civil constante deste processo.
PROPOSTA DE ENCAMINHAMENTO
13.	Ante o exposto, e de conformidade com o preceituado nos artigos 71, III, da Constituição Federal de 1988; 1º, V, e 39, II, da Lei 8.443/1992; 1º, VIII, 259, II, 260, § 1º, e 262, § 2º, do Regimento Interno/TCU, propõe-se:
13.1	considerar ilegal, negando-lhe registro, o ato inicial de concessão da pensão civil instituída pela ex-servidora Elisangela Aparecida de Oliveira (CPF: XXX.233.306-XX) em favor da beneficiária Maria José de Freitas Oliveira (CPF: XXX.112.886-XX) , mãe da ex-servidora, haja vista que não foi demonstrada a existência de dependência econômica da beneficiária em relação à instituidora;
13.1.1	dispensar o ressarcimento das quantias indevidamente recebidas, presumida a boa-fé, consoante o disposto no Enunciado 106 da Súmula de Jurisprudência do TCU;
13.1.2	determinar à Fundação Universidade Federal de Viçosa que, nos termos do art. 262, caput, do Regimento Interno do TCU, e art. 4º, inciso I, da Resolução TCU 315/2020:
a) abstenha-se de realizar pagamentos decorrentes do ato de concessão considerado ilegal, no prazo de 15 (quinze) dias, contado a partir da ciência dessa deliberação, sujeitando-se a autoridade administrativa omissa à responsabilidade solidária;
b) comunique à beneficiária acerca do teor deste Acórdão, alertando-a de que o efeito suspensivo proveniente da interposição de eventuais recursos junto ao TCU não a eximirá da devolução dos valores percebidos indevidamente após sua notificação, caso os recursos não sejam providos; e
c) encaminhe ao Tribunal o comprovante de que a interessada tomou ciência do inteiro teor desta deliberação."

não há

Procurador Rodrigo Medeiros de Lima.

PENSÃO CIVIL. FUNDAÇÃO UNIVERSIDADE FEDERAL DE VIÇOSA. AUSÊNCIA DA DEVIDA COMPROVAÇÃO DE DEPENDÊNCIA ECONÔMICA EM RELAÇÃO AO INSTITUIDOR. VÍNCULO EMPREGATÍCIO DA BENEFICIÁRIA COM A ADMINISTRAÇÃO PÚBLICA ESTADUAL POR OCASIÃO DA EMISSÃO DO ATO. ILEGALIDADE. NEGATIVA DE REGISTRO. DETERMINAÇÕES.

PENSÃO CIVIL (PCIV)

Secretaria de Fiscalização de Integridade de Atos e Pagamentos de Pessoal e de Benefícios Sociais (Sefip).

Trata-se de ato de concessão de pensão civil emitido pela Fundação Universidade Federal de Viçosa, submetido à apreciação deste Tribunal para fins de registro.
A Sefip e o Ministério Público de Contas manifestaram-se pela ilegalidade do ato, tendo em vista que a beneficiária não comprovou dependência econômica, consoante o disposto no art. 217, inciso V, da Lei 8.112/1990.
Acolho as conclusões dos pareceres precedentes, incorporando-as às minhas razões de decidir.
O ato de pensão civil foi instituído por Elisangela Aparecida de Oliveira, em favor de Maria José de Freitas Oliveira, na condição de mãe da ex-servidora.
O controle interno emitiu parecer pela ilegalidade da concessão, por ter considerado insuficiente a documentação de comprovação de dependência econômica.
A unidade instrutora, reforçando esse entendimento, verificou que a beneficiária da pensão mantinha vínculo empregatício junto à Secretaria de Educação de Minas Gerais quando da instituição do benefício em análise.
Registro que o ato ora examinado deu entrada nesta Corte há menos de cinco anos, estando, assim, de acordo com a tese fixada pelo Supremo Tribunal Federal, no julgamento do RE 636.553/RS, da relatoria do E. Ministro Gilmar Mendes (Pleno, j. 19/2/2020, DJe 26/5/2020) .
Por essas razões, julgo ilegal o presente ato de concessão de pensão civil instituída por Elisangela Aparecida de Oliveira em favor de Maria Jose de Freitas Oliveira, negando-lhe registro.
Ante o exposto, voto para que o Tribunal adote a minuta de acórdão que submeto à deliberação deste Colegiado.
TCU, Sala das Sessões, em 12 de julho de 2022.
WALTON ALENCAR RODRIGUES 
Relator